最高法院刑事判決　　　　　　九十六年度台上字第七０三七號
上　訴　人　 福建高等法院金門分院檢察署檢察官
被　　　告　 甲○○
　　　　　　 乙○○
　　　　　　 丙○○
　　　　　　 丁○○
　　　　　　 戊○○
　　　　　　 己○○
　　　　　　 庚○○
　　　　　　 辛○○
　　　　　　 壬○○
　　　　　　 癸○○
上列上訴人因被告等妨害投票案件，不服福建高等法院金門分院
中華民國九十六年八月二十四日第二審判決（九十六年度選上訴
字第七號，起訴案號：福建連江地方法院檢察署九十五年度選偵
字第九號），提起上訴，本院判決如下：
　　主　文
上訴駁回。
    理  由
按刑事訴訟法第三百七十七條規定，上訴於第三審法院，非以判
決違背法令為理由，不得為之。是提起第三審上訴，應以原判決
違背法令為理由，係屬法定要件。如果上訴理由狀並未依據卷內
訴訟資料，具體指摘原判決不適用何種法則或如何適用不當，或
所指摘原判決違法情事，顯與法律規定得為第三審上訴理由之違
法情形，不相適合時，均應認其上訴為違背法律上之程式，予以
駁回。本件檢察官上訴意旨略稱：依刑法第一百四十六條第二項
之規定，行為人客觀未在選舉區繼續居住達四個月，而主觀有僅
為支持某特定候選人之意圖而使投票發生不正確結果即足以該當
。本件被告甲○○、乙○○、丙○○、丁○○、戊○○、己○○
、庚○○、辛○○、壬○○、癸○○等十人分別於原判決附表（
下稱附表者，均同）時間遷入附表地址，辯稱確實居住，而白天
上班故警員查戶口未遇。惟被告等十人遷入之南竿鄉金沙村為人
口很少之村莊，警員鮮有未識該地居民，且依經驗法則，如因工
作而短期居住該處，警員應更能知悉瞭解情況。又員警李政餘、
陳家寶均證稱被告等十人並無居住該設籍址之事實，原判決採證
違背經驗法則云云。
惟查原判決以公訴意旨略以：被告甲○○、乙○○、丙○○、丁
○○、戊○○、己○○、庚○○、辛○○、壬○○、癸○○等人
均明知其等未實際居住於附表所載之遷入地址，竟各別基於使投
票發生不正確結果之犯意，於附表所載之遷址日期，向南竿鄉戶
政事務所虛報自附表所載之遷出地址遷入附表所載之遷入地址，
以此「虛偽遷徙戶籍」之非法方法，致使連江縣南竿鄉戶政事務
所及連江縣選舉委員會，於辦理民國九十五年六月十日「連江縣
第八屆南竿鄉鄉民代表暨第八屆南竿鄉村長選舉」（下稱二合一
選舉）時，依據公職人員選舉罷免法第十五條及第四條之「有選
舉權人在各該選舉區繼續居住四個月以上者，為公職人員選舉各
該選舉區之選舉人」及「居住期間之起算，以申報戶籍遷入登記
之申請日期為準」等規定，誤認甲○○等十人已於投票日（即九
十五年六月十日）前一日於該戶籍所在地之選舉區南竿鄉津沙村
繼續居住四個月以上，並於九十五年五月二十六日編入該次二合
一選舉之選舉人名冊公告確定，使其等取得該次選舉之投票權確
定。詎甲○○等十人接獲投票通知單後，自知未實際居住於該戶
籍地址四個月以上，係因虛報遷入戶籍而取得該選舉區選舉權，
如前往投票將影響選舉結果之正確性，竟仍於九十五年六月十日
前往所屬之投開票所投票，以上開非法之方法，致使該次二合一
選舉之投票總數及得票率發生不正確之結果，因認其等均係犯刑
法第一百四十六條第一項妨害投票正確罪之罪嫌等語。經查：甲
○○、乙○○、丙○○、丁○○、戊○○、己○○、庚○○、辛
○○、壬○○、癸○○等十人分別於附表所示之時間將戶籍遷入
連江縣南竿鄉津沙村，且因該戶籍遷入登記而取得連江縣南竿鄉
津沙村選舉區之投票權，且於投票日前往投票等情，有該等被告
之戶籍謄本及選舉人名冊（前揭偵查卷第九七至九八頁）在卷可
稽。又證人即負責津沙村查察戶口之員警陳家寶、陳可榮、李政
餘於第一審審理時，雖分別或證稱：伊至津沙村查察戶口或執行
其他勤務時，確實沒有遇過被告甲○○等十人，伊並將查察之結
果記載於戶卡片副頁等語，或證稱：伊曾與警員陳家寶一起至津
沙村查戶口，都沒有人在等語，或證稱：並未在津沙村見過被告
等人等語；並有各該戶卡片副頁在卷可稽；固有涉犯刑法第一百
四十六條第一項妨害投票正確罪之嫌。但訊之甲○○、乙○○、
丙○○、丁○○、戊○○、己○○、庚○○、辛○○、壬○○、
癸○○等十人均堅詞否認有何妨害投票犯行；甲○○、乙○○、
丙○○等三人均辯稱：伊等三人合租戶籍地之房子，並將戶籍遷
到租屋處，伊等確實有居住在戶籍地，並非為了支持特定候選人
才遷徙戶籍等語；丁○○辯稱：伊白天在工作，晚上都有回戶籍
地居住，係為了照顧公婆才將戶籍遷到津沙村，並非為了支持特
定候選人才遷徙戶籍等語；戊○○辯稱：伊白天住在馬祖村父親
家，晚上才返回戶籍地居住，伊本來就設籍在津沙村，係因要申
請父親在馬祖村房屋之整建補助才將戶籍遷到馬祖村，後來才又
遷回來等語；己○○、庚○○、辛○○、壬○○等四人均辯稱：
伊等確實居住在津沙村，遷戶籍係因為原戶籍地之珠螺村村長選
舉競爭激烈，都是親戚或朋友參選，避免困擾所以才遷戶籍，並
非為了支持特定候選人才遷徙戶籍等語；癸○○辯稱：伊因工作
之關係，而將戶籍遷來馬祖，並確實有居住在戶籍地，而非為了
支持特定候選人才遷徙戶籍等語。經查丁○○、戊○○、己○○
、庚○○、辛○○、壬○○、癸○○等七人所辯各節分別與；證
人曹燕金於第一審審理時證稱：伊住在津沙村一四四號，丁○○
、戊○○二人為伊媳婦，白天時丁○○、戊○○二人在外賺錢，
晚上時要照顧伊就連同孫子一起住在津沙村一四四號二樓等語；
證人即實際居住於該戶三樓內之陳建忠於第一審審理時亦結證稱
：津沙村一四四號共有三樓，一、二樓為曹燕金跟媳婦、先生一
起住等語；證人即實際居住於該戶內之戶長陳建忠於第一審審理
時結證稱：壬○○與庚○○為夫妻作板模包工，因在津沙公園有
工程，所以搬到津沙村住；辛○○與己○○為夫妻，因其等在介
壽村的川菜館要裝潢，所以向伊租房子，等裝潢好就會搬過去，
己○○、庚○○、辛○○、壬○○等四人確實是住在津沙村一四
四號三樓等語（己○○並提出房屋租賃契約一份為證）；證人即
癸○○之老闆陳正祥於第一審審理時證稱：癸○○約在九十三、
九十四年間開始就在伊標得的工程擔任水泥工的工作，伊曾於前
年在北竿的北高醫院做軍事工程，並於前年底到去年則在南竿做
法院及津沙軍方單位之工程，這些工程癸○○均有參與，癸○○
因為是伊從台灣請來馬祖工作的工人，伊有請朋友幫被告安排住
的地方，伊知道癸○○是住在津沙村，但不知道門牌號碼等語；
所供情節相符。並以丁○○、戊○○、己○○、庚○○、辛○○
、壬○○、癸○○等人七人白天均有工作，而員警多於白天查察
戶口，難免無法遇到丁○○等七人；又證人陳可榮亦證稱：伊平
日多在該村中間的區塊活動而已，至於該村門牌一四０幾號以後
之後半邊山之實際住戶，伊並不是都瞭解等語（見第一審卷第一
六五至一六七頁）、證人李政餘亦證述：伊平常回家都是晚上六
時至八時，放假的時間也很少出門等語（見第一審卷第一六七至
一七０頁），其等查證尚未周延之證述，自難為丁○○等七人不
利之認定。應認丁○○、戊○○、己○○、庚○○、辛○○、壬
○○、癸○○等七人已實際居住於戶籍地，且並無積極證據足以
證明丁○○等七人係基於使本次選舉特定候選人當選之意圖及妨
害本次選舉結果正確之意欲而遷徙戶籍，是難認丁○○等七人有
何妨害投票之犯行；又證人陳美貴、李木銓之證言，及丙○○所
提出之房屋租賃契約，雖難資為甲○○、乙○○、丙○○等三人
有利之認定；但因台灣地區選舉文化之特性（地域性、宗族性）
，以及現未實際居住於戶籍地者有數百萬人，其因就業、就學、
服兵役未實際居住於戶籍地，或為子女學區、農保、都會區（或
特定地區）福利給付優渥，保席次或其他因素而遷籍於未實際居
住地，其原因不一，然此與意圖支持特定候選人當選，進而遷徙
戶籍之情形不同，並非所有籍在人不在而參與投票者，均須以刑
罰相繩，是以刑法第一百四十六條第一項規定，以詐術或其他非
法之方法，使投票發生不正確之結果或變造投票之結果者；第二
項規定，以意圖使特定候選人當選虛偽遷徙戶籍投票者，為處罰
之對象。甲○○、乙○○、丙○○等三人雖係於九十五年一月二
十三日將戶籍遷入，有前揭戶籍謄本可查，其等遷入之時間點係
在該次選舉投票日（九十五年六月十日）前之四個多月，與公職
人員選舉罷免法第十五條及第四條必須繼續居住四個月以上始取
得選舉權之規定，相當接近，且未實際居住於戶籍地，或有可疑
之處，惟並無積極證據足以證明甲○○、乙○○、丙○○等三人
係基於使本次選舉特定候選人當選之意圖及妨害本次選舉結果正
確之意欲而遷徙戶籍，尚難認甲○○、乙○○、丙○○等三人即
有妨害投票之犯行。因認第一審以並無證據足認甲○○、乙○○
、丙○○、丁○○、戊○○、己○○、庚○○、辛○○、壬○○
、癸○○有公訴人所指之犯行，諭知渠等均無罪之判決，於法並
無不合，予以維持，駁回檢察官在第二審之上訴，已詳述其證據
之取捨及證據證明力判斷之理由。原判決所為論述，核與卷證資
料相符，從形式上觀察，並無違背法令之情形。按證據之取捨及
證據證明力之判斷，俱屬事實審法院之職權，茍無違背證據法則
，自不能指為違法。原判決對於公訴人所舉之證據尚不足以證明
甲○○、乙○○、丙○○、丁○○、戊○○、己○○、庚○○、
辛○○、壬○○、癸○○有本件公訴意旨所指之犯行，如上已說
明其證據取捨及證據證明力判斷之理由，並無上訴意旨所指違背
法令之情形。上訴意旨所指各節，或為單純事實之爭執；或原審
已加審酌、論斷，屬原審得本於職權裁量之事項，已於判決內詳
述其證據取捨、判斷之理由，為其職權之適法行使，並無違背證
據法則之情形；核與法律規定得為第三審上訴理由之違法情形均
不相適合，應認其上訴違背法律上之程式，予以駁回。
據上論結，應依刑事訴訟法第三百九十五條前段，判決如主文。
中　　華　　民　　國　九十六　年　 十二 　月   十三   日
                      最高法院刑事第四庭
                          審判長法官  莊　登　照
                                法官  黃　一　鑫
                                法官  林　秀　夫
                                法官  徐　昌　錦
                                法官  許　錦　印
      本件正本證明與原本無異
                                      書  記  官
中　　華　　民　　國　九十六　年　 十二 　月   十九   日
                                                 H
